ACORDAO-COMPLETO-2537026

ACÓRDÃO 4511/2022 ATA 27/2022 - PRIMEIRA CÂMARA

VISTOS, relatados e discutidos estes autos de tomada de contas especial instaurada pelo Fundo Nacional de Desenvolvimento da Educação - FNDE em razão da omissão na prestação de contas do Convênio 700.965/2011, celebrado com o Município de Cametá/PA para a aquisição de mobiliário e equipamentos para as escolas de educação infantil, agora em fase de análise do recurso de reconsideração interposto pelo ex-prefeito José Waldoli Filgueira Valente contra o Acórdão 12135/2021-TCU-Primeira Câmara, que julgou suas contas irregulares, condenando-o em débito e multa.
ACORDAM os Ministros do Tribunal de Contas da União, reunidos em sessão da 1ª Câmara, ante as razões expostas pelo Relator e com fundamento nos arts. 32, inciso I, e 33 da Lei 8.443/1992 e na Súmula-TCU 145, em:
9.1. conhecer do presente recurso de reconsideração, para, no mérito, negar-lhe provimento;
9.2. corrigir erro material no Acórdão 12135/2021-TCU-Primeira Câmara, fazendo as seguintes correções:
9.2.1. no item 9.1, onde se lê "Iracy de Freitas Nunes", leia-se "José Waldoli Filgueira Valente";
9.2.2. no item 9.2, onde se lê "José Waldoli Filgueira Valente", leia se "Iracy de Freitas Nunes";
9.3. encaminhar cópia desta decisão ao recorrente, ao FNDE e à Procuradoria da República no Estado do Pará, com a informação de que o relatório e o voto que o fundamentam podem ser consultados no endereço eletrônico www.tcu.gov.br/acordaos.

Recurso de reconsideração interposto por José Waldoli Filgueira Valente, ex-prefeito de Cametá/PA, contra decisão que julgou suas contas irregulares, condenando-o em débito e multa, em decorrência de irregularidades na aplicação dos recursos de convênio celebrado com o FNDE para a aquisição de mobiliário e equipamentos para as escolas de educação infantil do município.

Primeira Câmara

Município de Cametá/PA

3. Recorrente: José Waldoli Filgueira Valente (XXX.146.732-XX), ex-prefeito
3.1. Outro Responsável: Iracy de Freitas Nunes (XXX.689.872-XX), ex-prefeito

13.1. Ministros presentes: Walton Alencar Rodrigues (Presidente), Benjamin Zymler, Vital do Rêgo e Jorge Oliveira (Relator).
13.2. Ministros-Substitutos presentes: Augusto Sherman Cavalcanti e Weder de Oliveira.

JORGE OLIVEIRA

Ministro-Substituto Augusto Sherman Cavalcanti

Trata-se de recurso de reconsideração interposto por José Waldoli Filgueira Valente, ex-prefeito de Cametá/PA, contra o Acórdão 12135/2021-TCU-Primeira Câmara, que julgou suas contas irregulares, condenando-o em débito e multa em decorrência de irregularidades na aplicação dos recursos do Convênio 700.965/2011, celebrado com o Fundo Nacional de Desenvolvimento da Educação - FNDE para a aquisição de mobiliário e equipamentos para as escolas de educação infantil do município.
2.	O acórdão recorrido foi exarado com o seguinte teor:
	"ACORDAM os Ministros do Tribunal de Contas da União, reunidos em sessão da 1ª Câmara, ante as razões expostas pelo Relator, em:
	9.1. julgar irregulares as contas de Iracy de Freitas Nunes, condenando-o ao pagamento das quantias abaixo relacionadas, com a incidência dos devidos encargos legais, calculados a partir das datas correspondentes até a do efetivo recolhimento, na forma da legislação em vigor, nos termos dos arts. 1°, inciso I; 16, inciso III, alíneas 'a' e 'c', 19 e 23, inciso III, da Lei 8.443/1992:
	Data
	Valor (RS) 
	Natureza

	28/12/2012
	3.400,00
	Débito

	28/12/2012
	3.300,00
	Débito

	28/12/2012
	2.200,00
	Débito

	31/12/2012
	1.400,00
	Débito

	31/12/2012
	8.500,00
	Débito

	17/09/2020
	366,85
	Crédito

	9.2. julgar irregulares as contas de José Waldoli Filgueira Valente, condenando-o ao pagamento da quantia abaixo relacionada, com a incidência dos devidos encargos legais, calculados a partir da data correspondente até a do efetivo recolhimento, na forma da legislação em vigor, nos termos dos arts. 1°, inciso I; 16, inciso III, alínea 'c'; 19 e 23, inciso III, da Lei 8.443/1992:
	Data
	Valor (RS) 
	Natureza

	02/10/2013
	60.400,00
	Débito

	9.3. fixar o prazo de 15 (quinze) dias, a contar das datas das notificações, para que os responsáveis de que tratam os itens 9.1. e 9.2. deste acórdão comprovem, perante o Tribunal, o recolhimento das referidas quantias aos cofres do Fundo Nacional de Desenvolvimento da Educação, nos termos do art. 23, inciso III, alínea 'a', da Lei 8.443/1992 c/c o art. 214, inciso III, alínea 'a', do Regimento Interno do TCU (RI/TCU) ;
	9.4. aplicar aos responsáveis abaixo arrolados a pena de multa prevista no art. 57 da Lei 8.443/1992, de acordo com o valor indicado:
	Responsável
	Valor (RS) 

	Iracy de Freitas Nunes
	47.000,00

	José Waldoli Filgueira Valente
	3.000,00

	9.5. fixar o prazo de 15 (quinze) dias, a contar da data das notificações, para que os responsáveis de que trata o subitem anterior comprovem, perante o Tribunal (arts. 214, inciso III, alínea 'a', e 269 do RI/TCU) , o recolhimento das referidas quantias aos cofres do Tesouro Nacional, atualizadas monetariamente, quando pagas após seu vencimento, desde a data de prolação deste acórdão até a do efetivo recolhimento, na forma da legislação em vigor;
	9.6. autorizar a cobrança judicial das dívidas, caso não atendidas as notificações, nos termos do art. 28, inciso II, da Lei 8.443/1992;
	9.7. dar ciência deste acórdão à Procuradoria da República no Estado do Pará, nos termos do art. 16, § 3°, da Lei 8.443/1992."
3.	Transcrevo, a seguir, excerto da instrução elaborada pela Secretaria de Recursos que analisou os argumentos apresentados pelo recorrente:
	" (...) 
	HISTÓRICO
	2. Instaurou-se, no âmbito do Fundo Nacional de Desenvolvimento da Educação (FNDE) , tomada de contas especial em razão de irregularidades na aplicação dos recursos federais repassados por força do Convênio 700.965/2011 celebrado entre o fundo e o Município de Cametá/PA.
	3. O convênio, no valor de R$ 102.261,18, sendo R$ 101.238,57 à conta do concedente e R$ 1.022,61 referentes à contrapartida, teve por objeto a aquisição de mobiliário e equipamentos padronizados para equipar as escolas de educação infantil do Programa Nacional de Reestruturação e Aparelhagem da Rede Escolar Pública de Educação Infantil (Proinfância) , com vigência estipulada para o período de 23/12/2011 a 17/10/2013 (peça 6) .
	4. Dada a omissão no dever de prestar contas, promoveu-se a oitiva dos ex-prefeitos municipais José Waldoli Filgueira Valente (gestões de 2009 a 2012 e 2017 a 2020) e Iracy de Freitas Nunes (gestão de 2013 a 2016) para contradizerem, respectivamente, as imputações de [i] não comprovação da regular aplicação dos recursos retirados da conta corrente específica do convênio na data de 17/01/2012, no valor total de R$ 40.838,57, e [ii] omissão no dever de prestar contas cumulada com a não comprovação da regular aplicação dos recursos por ele geridos, no valor total de R$ 60.400,00 (peça 43) .
	5. O primeiro responsável silenciou e o segundo aduziu alegações defensórias. 
	6. O Tribunal acolheu a alegação defensória de José Waldoli Filgueira Valente no sentido de que ele somente geriu recursos pecuniários correspondentes a parte do débito que lhe fora imputado. Assim, entendeu que esse responsável deveria ter suas contas julgadas irregulares com a condenação em débito pelos valores por ele geridos (R$ 18.800,00, em valores históricos) e cuja regular aplicação não foi demonstrada, além de sofrer a sanção prevista no art. 57 da Lei 8.443/1992.
	7. Em relação a Iracy de Freitas Nunes, a Corte concluiu por julgar suas contas irregulares com a condenação em débito pelos valores objeto da citação e por lhe aplicar a sanção prevista no art. 57 da Lei 8.443/1992.
	8. Daí a decisão reproduzida no subitem 1.1 desta instrução.
	9. Diante disso José Waldoli Filgueira Valente vem interpor o recurso ora examinado.
	ADMISSIBILIDADE    
	10. Perfilha-se o exame de admissibilidade juntado à peça 86, em que se propõe conhecer do recurso e suspender os itens 9.2, 9.3, 9.4, 9.5 e 9.6 da decisão combatida, acolhido pelo relator do recurso, Ministro Jorge Oliveira (peça 89) .
	MÉRITO              
	11. Delimitação
	11.1. Quanto ao mérito do recurso, no essencial é de perquirir se:
	a) caberia excluir a responsabilidade do ora recorrente porque o prazo para a apresentação da prestação de contas dos recursos repassados expirou no curso do mandato de seu sucessor no cargo de prefeito municipal (nesta instrução, item 12) ;
	b) o decurso do tempo teria causado prejuízo à defesa do ora recorrente (ibid., item 13) ;
	c) prescreveram as pretensões do Estado ao ressarcimento do erário e à punição do ora recorrente (ibid., item 14) ;
	d) o ora recorrente logrou demonstrar a boa e regular aplicação dos recursos pecuniários objeto das contas (ibid., item 15) .
	12. Da responsabilização do ora recorrente e da ocorrência de erro material
	12.1. À peça 85, p. 3, o recorrente assere que não poderia figurar no polo passivo do procedimento de controle administrativo porque a prestação de contas dos recursos pecuniários dele objeto seria 'de responsabilidade de Iracy de Freitas Nunes', em cujo mandato 'o prazo para prestação de contas se deu.'
	12.2. O 'término do convênio' teria tido lugar em 17/10/2013 e o prazo para apresentação da prestação de contas 'seria em 16/12/2013, ambas as datas [ocorridas] durante o mandato do ex-prefeito Iracy de Freitas Nunes'.
	12.3. Não teria 'jamais [se] escus[ado] de suas responsabilidades nesse processo de tomada de contas, e [teria] realiz[ado] incansáveis buscas a fim de organizar toda a documentação e comprovar a efetiva utilização dos recursos públicos'.
	12.4. Em momento algum teria se escusado de cumprir o seu dever de prestar contas.
	12.5. Teria ficado impossibilitado de 'realizar a prestação de contas final, que [seria] de responsabilidade de Iracy de Freitas Nunes, considerando que o prazo para tal prestação se encerrou ao final de seu mandato eletivo'.
	Análise
	12.6. Não assiste razão ao recorrente. 
	12.7. A responsabilização pela não apresentação da prestação de contas suscita dúvidas sobre quem deu verdadeiramente deu causa à omissão, resultantes da precariedade com que têm lugar transições de mandatos quando não há quer espírito cooperativo quer transparência. 
	12.8. O acréscimo à Instrução Normativa-TCU 71/2012 (IN-TCU 71/2012) da seção denominada 'da omissão na transição de mandatos' e consistente nos arts. 9.A e 9.B mediante a Instrução Normativa-TCU 88/2020 (IN-TCU 88/2020) teve por fim delimitar a corresponsabilidade de antecessor e sucessor no exercício de cargo de cuja ocupação derive o dever de prestar contas, mormente nas hipóteses em que o período de gestão integral dos recursos não coincide com o mandato em que expira o prazo para a apresentação de prestação de contas. Transcrevem se os dispositivos citados: 
	'Art. 9.A. Nos casos de omissão, a corresponsabilidade do sucessor não alcança débitos relacionados a recursos geridos integralmente por seu antecessor, sem prejuízo da sanção ao sucessor quando este for omisso em prestar, no prazo devido, as contas referentes aos atos de seu antecessor.
	Parágrafo único. O sucessor poderá responder pelo débito, na hipótese prevista neste artigo, quando ele der causa à paralisação indevida da execução do objeto, iniciada pelo antecessor, a qual resulte em imprestabilidade total da parcela executada.
	Art. 9.B. Quando o período de gestão integral dos recursos não coincidir com o mandato em que ocorrer o vencimento da prestação de contas, havendo dúvidas sobre quem deu causa à omissão, antecessor e sucessor serão instados a se manifestar na tomada de contas especial, o primeiro porque não deixou a documentação necessária para que o sucessor pudesse prestar contas e o segundo pelo descumprimento desse dever no prazo devido.
	Parágrafo único. O sucessor poderá responder pelo débito, na hipótese prevista neste artigo, quando ele der causa à paralisação indevida da execução do objeto, iniciada pelo antecessor, a qual resulte em imprestabilidade total da parcela executada.'
	12.9. A alteração normativa decorreu da constatação de que as normas e a jurisprudência, no âmbito do Tribunal, de certa forma, estavam levando o prefeito sucessor a ajuizar sistematicamente 'medida legal de resguardo ao patrimônio público', muitas vezes de maneira temerária, com o único objetivo de prejudicar seu antecessor. A justificativa, para tanto, mais comum era a de que não haviam sido deixadas condições necessárias à apresentação das contas. 
	12.10. De outro lado, também se verificava que alguns antecessores, de fato, não deixavam para seus sucessores os documentos indispensáveis para apresentação das prestações de contas.
	12.11. No caso concreto, consoante apontado nos autos, o ora recorrente geriu R$ 18.800,00 dentre os valores repassados, de modo que a situação fática se subsume à hipótese descrita no caput do art. 9.A supratranscrito. 
	12.12.	Tendo gerido recursos públicos, recai sobre ele o dever de prestar contas do seu bom e regular emprego, pois é cediço que o ônus de comprovar a regularidade da aplicação das verbas públicas compete ao agente público que as gerenciou ou administrou. 
	12.13.	Pois estatui o parágrafo único do art. 70 da Constituição da República:
	'Prestará contas qualquer pessoa física ou jurídica, pública ou privada, que utilize, arrecade, guarde, gerencie ou administre dinheiros, bens e valores públicos ou pelos quais a União responda, ou que, em nome desta, assuma obrigações de natureza pecuniária.'
	12.14.	Dispõe a Súmula-TCU 230, em observância aos princípios da impessoalidade e da continuidade da Administração Pública, que compete ao sucessor prestar contas dos recursos recebidos por seu antecessor quando este não o tiver feito ou, na impossibilidade de fazê-lo, adotar as medidas legais com vistas ao resguardo do patrimônio público, sob pena de corresponsabilidade - e não, como quer o recorrente, de responsabilidade exclusiva do sucessor. Nesse sentido, por exemplo, o Acórdão 10875/2018-TCU-Segunda Câmara, Relator: Ministro-Substituto André de Carvalho. De interesse também o trecho a seguir transcrito do Acórdão 7402/2011-TCU-Primeira Câmara, Relator: Ministro-Substituto Marcos Bemquerer: 
'A corresponsabilidade do sucessor nos termos da Súmula-TCU 230, em regra, só ocorre nos casos em que o prazo para prestação de contas dos recursos recebidos por seu antecessor adentrar o interregno temporal de sua gestão.'
	12.15. A referida súmula só deve ser aplicada quando, apesar de os recursos terem sido transferidos e aplicados na gestão do prefeito antecessor, o prazo para apresentação da prestação de contas se encerrou na gestão do sucessor. Assim se firmou a sua jurisprudência desde o paradigmático Acórdão 331/2010-TCU-Segunda Câmara, Relator: Ministro José Jorge.
	12.16.	Como visto, porém, tendo gerido parte dos recursos públicos, recai o dever de prestar contas também sobre o antecessor - e não, como sugere o recorrente, somente ao respectivo sucessor.
	13. Da não ocorrência de prejuízo à defesa do ora recorrente em razão do decurso do tempo
	13.1. À peça 85, pp. 7-10, o recorrente assere que, em razão do 'longo transcurso de tempo entre o fim do convênio (2013) e da instauração das tomadas de contas (2019) ', seria 'absurdo [...] ter que perquirir/guardar documentação de 6 (seis) anos atrás para ter que eventualmente se defender de uma ação judicial/administrativa', em desrespeito aos 'preceitos constitucionais da legalidade e segurança jurídica, insculpidos no art. 5° da Constituição Federal'.
	13.2. Por isso, teria tido lugar caso fortuito ou força maior e as contas seriam iliquidáveis com fulcro nos arts. 211 do RI/TCU e art. 20 da Lei Orgânica do TCU.
	13.3. O recorrente também afirma que o Tribunal teria assim decidido no Acórdão 2372/2008-TCU-Segunda Câmara e no Acórdão 1322/2010-TCU-Plenário.
	Análise
	13.4. A alegação não merece acolhida.
	13.5. Entende-se, em anuência com a jurisprudência do Tribunal, que é preciso se analisar caso a caso a existência de efetivos prejuízos à defesa do citado. Nesse sentido o seguinte trecho do voto condutor do Acórdão 3457/2017-TCU-Segunda Câmara, relatado pelo Ministro-Substituto Marcos Bemquerer:
	'O mero transcurso do tempo não acarreta, em toda e qualquer situação, prejuízo à ampla defesa ou à constituição do contraditório, devendo a configuração de tal prejuízo ser analisada em cada caso concreto, sob pena de violar-se a regra da imprescritibilidade das ações de cobrança de dano ao erário.'
	13.6. Na mesma linha de entendimento os Acórdão 2921/2020-TCU-Plenário, relatado pelo Ministro-Substituto Marcos Bemquerer; 12.107/2020 - 1ª Câmara, relatado pelo Ministro Walton Alencar Rodrigues; e 3.345/2020 - 2ª Câmara, relatado pelo Ministro Aroldo Cedraz.
	13.7. Na análise de cada caso, é mister distinguir as situações fáticas em que as razões de defesa não carecerem de produção de prova contrária à produzida em desfavor do interessado das situações em que tal se dá. 
	13.8. Se as razões defensórias não carecem de produção de prova contrária à produzida na instrução do processo em desfavor do interessado, o entendimento pacífico no Tribunal é de que o lapso temporal aludido igual ou superior a dez anos é razoável para ter por constituída a citada violação. 
	13.9. Cite-se, a propósito, o Acórdão 78/2008-TCU-Plenário, Relator: Ministro Benjamim Zymler, proferido em resposta a consulta, cujo item 9.2.3 se transcreve:
	'9.2.3. documentos que não tiverem sido analisados pelo TCU, por exemplo, aqueles que se referirem a receitas percebidas ou despesas efetuadas por quem não presta contas ordinárias ao Tribunal, deverão ser guardados por dez anos, contados da data de recebimento ou de aplicação dos recursos, respectivamente.'
	13.10.	Por essa maneira, evita-se que a demora na fase apurativa da persecução de controle administrativo levada a efeito no âmbito do Controle Interno da Administração pública traga prejuízo à produção de provas pelo responsável em suas alegações de defesa.
	13.11. Nas situações em que, ao contrário, as razões defensórias carecem de produção de prova contrária à produzida na instrução do processo, reputa-se que o chamamento tardio do responsável à persecução de controle administrativo traz prejuízo à sua defesa somente se por ele comprovada a impossibilidade da obtenção de documentos necessários à elaboração das alegações defensórias em razão do decurso do tempo. Equivale a dizer que em tais situações somente diante da cumulação das hipóteses de a imputação dizer respeito à questão suscetível de enfrentamento mediante a análise de documentos e de o interessado fazer ver que tanto a falta nos autos de elementos probatórios, como a mencionada impossibilidade de obtê-los em razão do decurso do tempo, se caracterizam prejuízo à sua defesa.
	13.12. Note se que incumbe ao citado provar a ocorrência de prejuízo à sua defesa pelo decurso do tempo, como decidido pela Corte nos Acórdão 729/2014-TCU-Plenário, relatado pela Ministra Ana Arraes; e 10.452/2016 - 2ª Câmara, relatado pelo Ministro-Substituto Marcos Bemquerer.
	13.13. Nesse contexto, cabe ressaltar excerto do voto condutor do Acórdão 4372/2016-TCU-Segunda Câmara, em que o Relator, Ministro-Substituto André Luís de Carvalho, ao abordar a questão da inobservância do prazo regulamentar para instauração de TCE e seu reflexo no exercício do contraditório e da ampla defesa do gestor, assim se posicionou: 
	'14. É bem verdade que esses processos tardios carregam maior risco de comprometimento do julgamento de mérito, na medida em que o longo tempo transcorrido até a notificação dos responsáveis, seja na fase interna ou externa daquele tipo de processo, poderá configurar violação ao princípio da ampla defesa, a depender da análise das circunstâncias do caso concreto. Com a finalidade de minimizar esse risco, em atenção aos princípios da racionalidade administrativa e da economia processual - correlatos ao princípio constitucional da eficiência -, andou bem o Tribunal ao facultar à autoridade competente a dispensa de instauração de TCE em se verificando a hipótese vertente [dispensa no envio de TCE quando houver transcorrido prazo superior a dez anos entre a data de ocorrência do dano e a notificação do responsável, cf. art. 6º, inciso II, da Instrução Normativa-TCU 71/2012]. 
	15. A conclusão por ofensa ao devido processo legal - especificamente ao princípio da ampla defesa - em face do lapso superior a dez anos não prescinde, portanto, do exame detido da situação concreta. Somente o decurso de tempo não pode levar à presunção de prejuízo àquele valioso princípio e, por consequência, a se considerarem iliquidáveis as contas ou mesmo à extinção do processo sem julgamento de mérito. Com efeito, eventual impedimento à plenitude do exercício de defesa, ou mesmo dificuldade na sua realização, deve vir acompanhado de prova, cabendo à parte o ônus dessa evidenciação. 
	16. Nessa linha tem se orientado a jurisprudência mais recente deste Tribunal: 'Somente o longo decurso de tempo entre a data da transferência dos recursos e a instauração da tomada de contas especial não é suficiente para o trancamento das contas, o qual só ocorrerá após a verificação de que o lapso temporal tenha prejudicado efetivamente o exercício, pelo responsável, do direito à ampla defesa e ao contraditório' (Relator: Ministro-Substituto Augusto Sherman Cavalcanti) ; 'O mero transcurso do tempo não é razão suficiente para o trancamento das contas ou para a não abertura de tomada de contas especial. É preciso que, além disso, haja fundadas razões para supor que o direito à defesa tenha sido prejudicado. A IN-TCU 71/2012, assim como a revogada IN-TCU 56/2007, condiciona a dispensa de instauração da TCE à inexistência de determinação em contrário do Tribunal' (Relatora: Ministra Ana Arraes) ; e 'O longo decurso de tempo para instauração da tomada de contas especial não é, por si só, razão suficiente para levar à presunção de prejuízo à ampla defesa e, por consequência, a se considerarem iliquidáveis as contas. Eventual impedimento à plenitude do exercício de defesa, ou mesmo dificuldade na sua realização, deve ser provado, cabendo à parte o ônus dessa evidenciação' (Relator: Ministro Augusto Nardes) .'
	13.14. No caso concreto, em 03/11/2020 teve lugar a citação do ora recorrente, portanto menos de dez anos depois de repassados os recursos pecuniários objeto das contas. 
	13.15. Conclui se que descabe cabe falar em prejuízo à sua defesa por dificuldade para a obtenção de documentos para formulá-la, decorrente de tempo demasiadamente extenso que tenha mediado entre o recebimento dos recursos pecuniários e seu conhecimento da imputação de causação de prejuízo ao erário. 
	14. Da não ocorrência de prescrição das pretensões do Estado ao ressarcimento do erário e à punição do ora recorrente
	14.1. À peça 85, pp. 3-15, o recorrente sustenta que a prescrição quanto à ação punitiva da Administração Pública seria regulada pela Lei 9.873/1999 porque 'os órgão e entidades têm como dever a apresentação de prestação de contas, no prazo máximo de 60 dias, após o término da vigência do contrato ou convênio'.
	14.2. Seria 'uniforme o entendimento de que para fins de prescrição, entre os fatos a serem julgados pelo Tribunal de Contas e o julgamento não se deve ultrapassar o prazo de 5 (cinco) anos'.
	14.3. O convênio objeto das contas teria vigido 'de 23/12/2011 a 17/10/2013', razão por que 'teria como data limite para a apresentação de prestação o dia 16/12/2013'. 'Daí surg[iria] um novo prazo, qual seja o prazo para que o Tribunal de Contas exerça sua função de controle e, portanto, autue e julgue as contas'.
	14.4. Nada obstante, o Tribunal de Contas da União 'somente autu[ou] a tomada de contas especial em 2019, 6 (seis) anos depois', depois de expirado o prazo para tanto.
	14.5. Ademais disso, o ora recorrente teria sido citado 'somente [...] em 26/10/2019, ou seja, mais de 6 (seis) depois anos da obrigação de prestar contas'.
	14.6. Nesse mesmo sentido, o Supremo Tribunal Federal também já decidiu: 
	'A prescrição da pretensão punitiva do TCU é regulada integralmente pela Lei 9.873/1999, seja em razão da interpretação correta e da aplicação direta desta lei, seja por analogia' (MS 32201, Relator: Ministro Roberto Barroso, 1ª Turma, julgado em 21/03/2017, Processo Eletrônico DJe-173 DIVULG 04-08-2017 PUBLIC 07-08-2017) .
	14.7. Por fim, em recente decisão, inclusive, o Supremo Tribunal Federal assim se manifestou, à unanimidade:
	'Decisão: O Tribunal, por unanimidade, apreciando o Tema 899 da repercussão geral, negou provimento ao recurso extraordinário, mantendo-se a extinção do processo pelo reconhecimento da prescrição, nos termos do voto do Relator. Foi fixada a seguinte tese: 'É prescritível a pretensão de ressarcimento ao erário fundada em decisão de Tribunal de Contas'. Os Ministros Roberto Barroso, Edson Fachin e Gilmar Mendes acompanharam o Relator com ressalvas.
	Falaram: pela recorrente, a Dra. Izabel Vinchon Nogueira de Andrade, Secretária-Geral de Contencioso da Advocacia-Geral da União; e, pela recorrida, o Dr. Georghio Alessandro Tomelin. Não participou deste julgamento, por motivo de licença médica no início da sessão, o Ministro Celso de Mello (art. 2°, § 5°, da Resolução 642/2019) . Plenário, Sessão Virtual de 10/04/2020 a 17/04/2020.
	14.8. Sobre o tema, mereceria destaque o fato de que a decisão supracitada teria ratific[ado] que, nos termos das fundamentações e decisões plenárias do Supremo Tribunal Federal, somente são imprescritíveis as ações de ressarcimento ao erário fundadas na prática de ato de improbidade administrativa doloso tipificado na Lei de Improbidade Administrativa Lei 8.429/1992 (Tema 897) .
	14.9. Em relação a todos os demais atos ilícitos, inclusive àqueles atentatórios à probidade da Administração não dolosos e aos anteriores à edição da Lei 8.429/1992, aplicar se ia 'o Tema 666, sendo prescritível a ação de reparação de danos à Fazenda Pública'.
	14.10. No caso concreto não haveria que falar em ato de improbidade administrativa ou em dolo, razão por que seria 'plenamente cabível a possibilidade de prescrição quanto à ação de reparação de danos à Fazenda Pública, consoante entendimento majoritário do Supremo Tribunal Federal'.
	Análise
	14.11. Não assiste razão ao recorrente.
	14.12. O Tribunal possui atribuição constitucional para realizar de forma autônoma e independente a apreciação da regularidade das contas dos gestores de bens e direitos da União. Em alguns casos específicos é que tal não se dá. Admite-se, por exemplo, que sentença proferida em processo penal mediante a qual se conclua pela não ocorrência material do fato ou pela negativa de sua autoria impeça a propositura ou a continuidade de ação nos âmbitos civil e, por extensão, administrativo, consoante entendimento pacífico no Supremo Tribunal Federal exarado nos Mandados de Segurança 21.948 RJ, 21.708-DF e 23.635-DF. 
	14.13.	Outra hipótese de observância mandatória pelo Tribunal de decisão judicial é efeito vinculante em relação 'à Administração Pública Direta e Indireta' de súmulas para tanto aprovadas pelo Supremo Tribunal Federal (STF) estatuído no art. 103-A da Constituição da República. Esse não é o caso de decisões proferidas por aquela Corte em mandados de segurança, tal como a evocada pelo recorrente, a saber a proferida no MS 32201, relatada pelo Ministro Roberto Barroso.
	14.14.	De outro lado, aplica-se somente ao Poder Judiciário o vínculo às decisões proferidas por aquela Corte em recurso extraordinário com repercussão geral reconhecida e de decisões proferidas pelo STJ em recursos repetitivos, por força do art. 927 do Código de Processo Civil brasileiro.
	14.15.	O Tribunal tem observado as decisões do STF com repercussão geral reconhecida, tal como a evocada pelo recorrente, relativa ao Tema 899 de repercussão geral, nada obstante a inexistência dessa obrigatoriedade. Tal conduta é consentânea com o princípio da eficiência, informador da Administração Pública, e com o princípio da economia processual, pois, não o fizesse, suas decisões contrárias ao entendimento firmado no STF acerca de temas a que tenha aquela Corte reconhecido repercussão geral seriam amiúde revertidas mediante a interposição do mandado de segurança previsto no art. 102, inciso I, alínea 'd', da Constituição da República. 
	14.16. Na fundamentação do acordão recorrido se reconheceu a não incidência da prescrição das pretensões do Estado ao ressarcimento do erário e à aplicação de sanção punitiva do ora recorrente. 
	14.17.	Na análise ali empreendida, infratranscrita a seguir, contemplaram-se, minuciosamente, todos os pontos constitutivos da alegação recursal.
	'10. Em relação ao argumento acerca da ocorrência dos prazos prescricionais ou decadenciais, insta analisar a questão sob dois aspectos: pretensão punitiva e ações de ressarcimento.
	11. Quanto à primeira, mediante o Acórdão 1441/2016-TCU-Plenário, proferido em incidente de uniformização de jurisprudência, restou assente que a prescrição punitiva do TCU se subordina ao prazo geral de prescrição disposto no Código Civil: dez anos. Essa prescrição é contada a partir da data da ocorrência da irregularidade e é interrompida pelo ato que ordenar a citação, a audiência ou a oitiva da parte. Ou seja, como o prazo para a prestação de contas expirou-se em 16/01/2015 (peça 1, p. 1) e as oitivas foram autorizadas em 03/08/2020 (peça 47) , não há que falar na ocorrência de tal espécie de prescrição.
	12. Em relação ao ressarcimento, a jurisprudência da Corte de Contas, fundamentada no art. 37, § 5°, da Constituição Federal e na jurisprudência do Supremo Tribunal Federal (v.g. Mandado de Segurança 26.210-9/DF) e consolidada na Súmula 282 do TCU, aduz que as ações de ressarcimento movidas pelo Estado contra os agentes causadores de danos ao erário são imprescritíveis.
	13. Não desconheço que o Supremo Tribunal Federal, no âmbito do RE 636.886/AL, fixou o seguinte enunciado para o Tema 899: 'é prescritível a pretensão de ressarcimento ao erário fundada em decisão de Tribunal de Contas'.
	14. Contudo, em mandado de segurança, a Excelentíssima Ministra Rosa Weber afirmou, em decisão monocrática, que o tratado no Tema 899 não se aplica ao processo no âmbito do TCU (MS 34.467/DF, de 17/8/2020) :
	'O debate sobre a prescrição de pretensão de ressarcimento ao erário fundada em decisão de Tribunal de Contas, abordado no exame do Tema 899 da repercussão geral, tangencia, mas não se identifica com a discussão jurídica objeto dos presentes autos. Na espécie, discute-se a incidência de prescrição em fase anterior à decisão da Corte de Contas da União que imputa débito, isto é, antes da formação do título executivo extrajudicial.'
	15. Com efeito, é possível depreender a questão controvertida no Tema 899 a partir da consulta às peças processuais dos autos eletrônicos, no site do STF.
	16. O parecer da Procuradoria-Geral da República (PGR) proferido naqueles autos assim expôs:
	'O debate cinge-se a existência, ou não, de legitimidade constitucional no reconhecimento de prescrição em processo de execução de título condenatório expedido por Corte de Contas, com a finalidade de obter o ressarcimento do erário em virtude de infração ao regime de direito público ou caracterizada como improbidade.'
	17. A ementa da deliberação do Tribunal Regional Federal da 5ª Região, objeto do recurso extraordinário interposto pela União, também é esclarecedora acerca da delimitação da matéria controvertida:
	'Para fins práticos, deve-se observar quando a Fazenda Pública foi intimada a providenciar o andamento do feito. Passados cinco anos sem diligências concretas, ocorre a prescrição intercorrente. Caso haja suspensão, na forma do art. 40 da Lei 6.830/1980, ocorre a extinção se o feito permanecer paralisado por mais de seis anos.
	Na hipótese dos autos, houve o arquivamento sem baixa do processo em 12/08/1999 e até a data da sentença extintiva do feito em 05/06/2006, a Fazenda Nacional não apresentou nenhuma medida concreta quanto à localização do devedor ou de seus bens. Revela-se, portanto, inequívoca a ocorrência da prescrição intercorrente.'
	18. Como se vê, a deliberação não tratou da prescrição do processo de controle externo levado a cabo perante o Tribunal de Contas da União, mas da prescrição intercorrente ocorrida durante a fase de execução do acórdão condenatório do Tribunal. No caso, a Fazenda Pública deixou a ação paralisada por mais de seis anos, o que ensejou a declaração de prescrição intercorrente no aludido caso concreto.
	19. Nessa linha, ao se manifestar em embargos de declaração opostos a essa decisão, o relator do feito assim se manifestou em voto acolhido pelo Plenário do Supremo Tribunal Federal em 23/08/2021:
	'Nenhuma consideração houve acerca do prazo para constituição do título executivo, até porque esse não era o objeto da questão cuja repercussão geral foi reconhecida no Tema 899, que ficou adstrito, como sobejamente já apontado, à fase posterior a formação do título.'
	20. De qualquer forma, prosseguindo em sua manifestação no bojo do MS 34.467/DF, de 17/08/2020, a Ilustre Ministra Rosa Weber assentou que se sujeita ao prazo prescricional de dez anos a pretensão ressarcitória calcada em tomada de contas especial a cargo do TCU:
	'no âmbito das relações jurídicas de direito privado, ressalvados casos especiais, como o da prestação de contas de quantias recebidas pelo advogado de seu cliente (art. 25-A da Lei 8.906/1994) , a pretensão de exigir contas está regulada pelo prazo prescricional decenal veiculado no art. 205 do Código Civil, como se extrai de precedentes do Superior Tribunal de Justiça (AgRg no AREsp 449.544/MS, Rel. Min. Maria Isabel Gallotti; AgRg no AREsp 642.576/PR, Rel. Min. Marco Aurélio Bellizze; e AgRg no AREsp 616.736/DF, Rel. Min. Luis Felipe Salomão) .
	Não vislumbro justificativa para que o prazo prescricional adotado, como regra, em relações jurídicas de direito privado, não seja observado em tomada de contas especial, voltada a fiscalizar o uso de dinheiro público. ...
	Só uma ocorrência interruptiva, na forma do caput do art. 202 do Código Civil de 2002, pode incidir sobre o prazo estipulado para a pretensão de exigir contas, a regular a atuação do TCU em tomada de contas especial. Na espécie, já interrompida a fluência do prazo prescricional.'
	21. Trata-se, é bem verdade, de decisão com efeitos interpartes e com a possibilidade de ser revisitada pelos órgãos colegiados do Supremo Tribunal Federal.
	22. Mesmo que assim não fosse, retornando ao caso concreto, cabe registrar que, caso se adote o prazo decenal, tal qual preconizado no MS 34.467/DF, não haveria que se falar na prescrição ressarcitória, consoante a análise efetuada em relação à prescrição da pretensão punitiva.
	23. Ad argumentandum tantum, não haveria a alegada prescrição até mesmo com a aplicação do regime da Lei 9.873/1999, a qual assim estabelece:
	'Art. 1° Prescreve em cinco anos a ação punitiva da Administração Pública Federal, direta e indireta, no exercício do poder de polícia, objetivando apurar infração à legislação em vigor, contados da data da prática do ato ou, no caso de infração permanente ou continuada, do dia em que tiver cessado.
	Art. 2° Interrompe-se a prescrição da ação punitiva:
	I - pela notificação ou citação do indiciado ou acusado, inclusive por meio de edital;
	II - por qualquer ato inequívoco, que importe apuração do fato;
	III - pela decisão condenatória recorrível.
	IV - por qualquer ato inequívoco que importe em manifestação expressa de tentativa de solução conciliatória no âmbito interno da Administração Pública Federal.'
	25. No caso em tela, os recursos foram repassados em 17/01/2012 e o prazo para a prestação de contas expirou em 16/01/2015 (peça 1) .
	26. Em 26/01/2015, o responsável foi notificado para a apresentação da prestação de contas, hipótese prevista no inciso I do art. 2° da Lei 9.873/1999 (peças 11 e 12) .
	27. Em 27/04/2018, foi elaborado relatório do órgão repassador declarando a omissão no dever de prestar contas, hipótese prevista no inciso II do art. 2° da Lei 9.873/1999 (peça 10) .
	28. Em 09/01/2019, foi elaborado o relatório de tomada de contas especial pelo Fundo Nacional de Desenvolvimento da Educação, hipótese prevista no inciso II do art. 2° da Lei 9.873/1999 (peça 20) .
	29. Em 5 e 09/11/2020, ocorreram as citações no bojo do presente processo, hipótese prevista no inciso I do art. 2° da Lei 9.873/1999 (peças 56 e 57) .
	30. A partir desse histórico processual, verifico que, entre as datas dos atos inequívocos de apuração efetivados por parte da Administração Pública e por esta Corte de Contas, não se ultrapassa o prazo de cinco anos.'
	14.18. Perfilha-se a análise exposta nos supratranscritos itens 10 a 30 da mencionada fundamentação (peça 67) e, dada a sua completitude, reputam se desnecessários acréscimos. 
	15. Da não comprovação do bom e regular emprego dos recursos mediante a documentação anexada aos autos pelo ora recorrente na fase de instrução do processo
	15.1. À peça 85, pp. 10-15, o recorrente afirma que a razão para a condenação do recorrente 'seria supostamente a não comprovação da boa e regular aplicação dos recursos federais repassados à Prefeitura Municipal de Cametá/PA entre os anos de 2011 e 2013', em face de omissão do dever de prestar contas dos valores transferidos, no âmbito do convênio supracitado.
	15.2. Conquanto não tenha apresentado a prestação de contas final do convênio 'devido a existência neste caso de erro de natureza formal', teria dado cabo de tal apresentação 'durante a instrução processual'.
	15.3. As contas do ora recorrente estariam 'de acordo com a legislação, mostrando-se de forma cristalina que não houve malversação, desvio, má aplicação de recursos, uma vez que estes foram devidamente aplicados na execução do convênio'.
	15.4. O Tribunal comumente abrandaria suas decisões, 'retirando o rigor excessivo em sendo verificado o aproveitamento dos recursos em benefício da coletividade, verificando-se que as irregularidades trazidas dizem respeito à erros meramente formais'.
	15.5. Não teria havido 'malversação, desvio, má aplicação de recursos' tampouco má-fé, dolo ou enriquecimento ilícito do ora recorrente, mas antes uma mera 'extemporaneidade no procedimento interno do órgão'.
	15.6. Por isso, caberia elidir as irregularidades imputadas ao ora recorrente à luz dos princípios jurídicos do formalismo moderado, da razoabilidade e da proporcionalidade.
	15.7. Diante da 'apresentação de todos os documentos apontados', seria 'cristalina a boa, efetiva e regular aplicação dos recursos públicos'.
	Análise
	15.8. O recorrente carece de razão.
	15.9. Como não anexou documentos a seu instrumento de alegações recursais (peça 85) , constam dos autos tão somente os por ele juntados em suas alegações defensórias, a saber: extratos bancários e lista de pagamentos que efetuara em sua gestão.
	15.10. O Tribunal reputou tais documentos insuficientes para demonstrar a regular aplicação dos recursos geridos pelo ora recorrente.
	15.11. Perfilha-se esse entendimento em razão do a seguir exposto.
	15.12. Do exame da lista de pagamentos apresentada pelo ora recorrente à peça 59 e dos documentos juntados às peças 41, 43 e 60 dos autos, na fase de instrução do procedimento, se verifica que desses elementos de convencimento não constam meios de prova imprescindíveis à comprovação do nexo de causalidade entre os recursos pecuniários por ele geridos e as despesas pretensamente realizadas.
	15.13. Incumbe a quem administre recursos pecuniários públicos produzir prova do seu emprego bom e regular. Para tanto, há que produzir prova do nexo de causalidade entre os recursos pecuniários a serem empregados e as respectivas despesas registradas em documentos porque não se pode descartar a possibilidade de que estas tenham sido realizadas com recursos distintos daqueles objeto das contas. 
	15.14. Daí a obrigatoriedade de que se tenha por provado o aludido nexo mediante a correspondência entre (a) o número e o valor de cada lançamento assinalado nos extratos da conta bancária específica para a movimentação dos recursos repassados, consentâneo com os respectivos número e valor do documento relativo ao lançamento (cheque ou ordem bancária) , (b) a correspondente nota fiscal ou outro comprovante de liquidação do pagamento e (c) o nome do credor listado em relação de pagamentos.   A falta de apenas um desses elementos comprobatórios impede o estabelecimento do nexo de causalidade mencionado e, por conseguinte, a comprovação da realização regular da despesa em aquisição de bem ou serviço mediante o emprego dos recursos pecuniários repassados - e não mediante emprego doutros recursos.
	15.15. Não constam dos documentos mencionados quer os números e os valores dos documentos relativos aos lançamentos (cheques ou ordens bancárias) quer notas ficais ou outros comprovantes de liquidação dos pagamentos supostamente efetuados. Diante disso, é impossível verificar nexo de causalidade entre os recursos pecuniários citados e as despesas supostamente realizadas na execução do objeto do convênio.
	EXAME INCIDENTAL
	16. Cabe fazer correção de erro material na decisão vergastada mediante apostilamento, com fundamento no art. 143, inciso V, alínea 'd', do RI/TCU c/c a Súmula-TCU 145.
	17. Verifica se do exame do relatório e da fundamentação da decisão que [i] no subitem 9.1 do seu dispositivo constou 'Iracy de Freitas Nunes' onde caberia constar 'José Waldoli Filgueira Valente', e [ii] no subitem 9.2 do mesmo dispositivo, onde constou 'José Waldoli Filgueira Valente' caberia constar 'Iracy de Freitas Nunes'.
	CONCLUSÃO
	18. Das análises empreendidas relativamente ao mérito do recurso se conclui que:
	a) descabe excluir a responsabilidade do ora recorrente sob a alegação de que o prazo para a apresentação da prestação de contas dos recursos repassados expirou no curso do mandato de seu sucessor no cargo de prefeito municipal;
	b) o decurso do tempo não causou prejuízo à defesa do ora recorrente;
	c) não prescreveram as pretensões do Estado ao ressarcimento do erário e à punição do ora recorrente;
	d) o ora recorrente malogrou demonstrar a boa e regular aplicação dos recursos pecuniários objeto das contas.
	19. Da análise incidental, exarada nos itens 16 e 17 desta instrução, se verifica a necessidade de correção de erro material havido no dispositivo da decisão.
	PROPOSTA DE ENCAMINHAMENTO
	20. Do exposto, propõe-se, com fundamento nos arts. 32, e 33, inciso I, da Lei 8.443, de 16/06/1992:
	a) conhecer do recurso e, no mérito, negar lhe provimento;
	b) corrigir erro material na decisão vergastada mediante apostilamento, com fundamento no art. 143, inciso V, alínea 'd', do RI/TCU c/c a Súmula TCU 145, de modo que, mantendo-se inalterados os demais termos do acórdão ora retificado, [i] onde se lê, no item 9.1, 'Iracy de Freitas Nunes', leia-se 'José Waldoli Filgueira Valente', e [ii] onde se lê, no item 9.2, 'José Waldoli Filgueira Valente', leia se 'Iracy de Freitas Nunes';
	d) notificar da decisão sobrevinda o recorrente e os demais interessados notificados do acórdão impugnado, sem deixar de anexar, ao expediente de notificação, cópia do relatório e da fundamentação da decisão."
4.	O Ministério Público junto ao TCU, representado neste processo pelo Subprocurador-Geral Lucas Rocha Furtado, manifestou-se de acordo com a proposta de encaminhamento da unidade técnica.
	É o relatório.

Danilo Couto Marques (23.405/OAB-PA), Sâmia Hamov Guerreiro (20.176/OAB-PA), Victor Hugo Ramos Reis (23.195/OAB-PA) e outros.

Subprocurador-Geral Lucas Rocha Furtado

RECURSO DE RECONSIDERAÇÃO. TCE. CONVÊNIO CELEBRADO ENTRE O FNDE E O MUNICÍPIO DE CAMETÁ/PA. AQUISIÇÃO DE MOBILIÁRIO E EQUIPAMENTOS PARA ESCOLAS. OMISSÃO NA PRESTAÇÃO DE CONTAS. CONTAS IRREGULARES. DÉBITO E MULTA. CONHECIMENTO DO RECURSO. ELEMENTOS INSUFICIENTES PARA DESCONSTITUIR AS IRREGULARIDADES APONTADAS. NÃO PROVIMENTO. CORREÇÃO DE ERRO MATERIAL NO ACÓRDÃO ORIGINAL.

TOMADA DE CONTAS ESPECIAL (TCE)

Secretaria de Recursos (Serur)

Atendidos os requisitos de admissibilidade previstos nos arts. 32, inciso I, e 33 da Lei 8.443/1992, c/c o art. 285 do RI/TCU, o expediente encaminhado pelo ex-prefeito de Cametá/PA José Waldoli Filgueira Valente pode ser conhecido como recurso de reconsideração contra o Acórdão 12135/2021-TCU-Primeira Câmara.
2. 	A decisão recorrida julgou as contas do ex-gestor irregulares, condenando-o em débito de R$ 18.800,00, em valores históricos, e multa de R$ 3.000,00, em decorrência de irregularidades na aplicação dos recursos do Convênio 700.965/2011, celebrado com o Fundo Nacional de Desenvolvimento da Educação - FNDE para a aquisição de mobiliário e equipamentos para as escolas de educação infantil do município. 
3.	Na mesma ocasião também foi condenado Iracy de Freitas Nunes, que lhe sucedeu na titularidade do executivo municipal.
4. 	Em seu recurso, José Waldoli alega, em síntese, que:
	a) não poderia ser condenado pela omissão na prestação de contas, uma vez que o prazo para apresentação da documentação se encerrou na gestão de seu sucessor, único que deveria ser responsabilizado;
	b) teria ocorrido a prescrição da pretensão punitiva da Administração à luz da Lei 9.873/1999;
	c) o grande lapso temporal desde os fatos até a instauração desta TCE, de cerca de 6 anos, prejudicou a reunião das provas da execução do convênio, resultando em prejuízo ao pleno exercício da ampla defesa e do contraditório, o que deveria conduzir ao trancamento das presentes contas, por serem iliquidáveis, conforme previsto nos arts. 20 e 21 da Lei 8.443/1992;
	d) não houve dolo, má-fé, enriquecimento ilícito ou malversação dos recursos, portanto as falhas apontadas devem ser consideradas de natureza formal;
	e) os documentos apresentados pelo responsável demonstrariam a efetiva e regular aplicação dos recursos transferidos.
5. 	Após analisar os argumentos do recorrente e os outros elementos reunidos nos autos, a unidade técnica e o Ministério Público junto ao TCU - MP/TCU concluíram pela improcedência do recurso e pela manutenção integral do acórdão atacado. Alertaram, contudo, para a existência de um erro material na decisão anterior, onde se encontram trocados os débitos atribuídos a cada um dos dois gestores condenados. 
6.	Por estar integralmente de acordo com os pareceres lançados nos autos, pelo não provimento do presente recurso, adoto as análises neles contidas entre minhas razões de decidir, sem prejuízo de fazer breves considerações sobre alguns pontos que julgo mais relevantes.
7.	O fato de o prazo para prestação de contas ter vencido no mandato subsequente não isenta o gestor de comprovar a regular aplicação dos recursos que efetivamente geriu. Essa obrigação tem previsão constitucional (art. 70, parágrafo único) e não é passível de ser afastada ou delegada a outrem. Portanto, a alegação de ilegitimidade passiva demonstra ser totalmente desarrazoada. 
8. 	No que diz respeito à pretensão ressarcitória, é de ampla ciência que o Supremo Tribunal Federal - STF, ao apreciar o Recurso Extraordinário - RE 636.886, fixou, em repercussão geral, o entendimento de que "é prescritível a pretensão de ressarcimento ao erário fundada em acórdão de Tribunal de Contas" (Tema 899) .
9.	Entretanto, esta Corte tem se guiado pelo entendimento de que tal tese diz respeito à fase de execução judicial de deliberação do Tribunal de Contas, tanto assim que, para resolver o caso concreto em que foi delineada, foi necessária a utilização da Lei 6.830/1980, a Lei de Execuções Fiscais, diploma legal evidentemente inaplicável à fase que antecede a formação do título executivo extrajudicial, caracterizada pela atuação do órgão de controle externo até a prolação do acórdão.
10.	Assim, continua válido o posicionamento adotado pelo STF, em 2008, no Mandado de Segurança (MS) 26.210, oportunidade em que se pronunciou pela imprescritibilidade das ações de ressarcimento ao erário, bem como a Súmula TCU 282, cujo conteúdo é no mesmo sentido.
11. 	Por seu turno, a prescrição da pretensão punitiva desta Corte segue os critérios definidos no Acórdão 1441/2016-TCU-Plenário, que, estabeleceu, em linhas gerais, o prazo geral de dez anos (CC, art. 205) , contado a partir da data da ocorrência do fato e interrompido pelo ato que ordenar a citação, a audiência ou a oitiva da parte. A partir dessas premissas verifica-se, igualmente, não ter operado a prescrição da pretensão punitiva no caso em apreço.
12.	Essa Corte de Contas entende que o simples transcurso de prazo não implica, necessariamente, prejuízo a defesa. É preciso que, além disso, fique demonstrado efetivo prejuízo ao contraditório para que se conclua pela inviabilidade de julgamento do feito, o que não foi comprovado pelo recorrente.
13.	Além disso, é importante sublinhar que era dever do gestor guardar a documentação pelo prazo de dez anos, contados a partir da aprovação da prestação de contas, nos termos do art. 3º da Portaria Interministerial 127, de 29/5/2008:
	"Art. 3º Os atos e os procedimentos relativos à formalização, execução, acompanhamento, prestação de contas e informações acerca de tomada de contas especial dos convênios, contratos de repasse e termos de parceria serão realizados no Sistema de Gestão de Convênios e Contratos de Repasse - Siconv, aberto à consulta pública, por meio do Portal dos Convênios. (alterado pela Portaria 342, de 05/11/2008) 
	§ 1º Os atos que, por sua natureza, não possam ser realizados no Siconv, serão nele registrados.
	§ 2º Para a celebração dos instrumentos regulados por esta Portaria, os órgãos, entidades e entes a que se refere o art. 1º devem estar cadastrados no Siconv.
	§ 3º O convenente ou contratado deverá manter os documentos relacionados ao convênio e contrato de repasse pelo prazo de dez anos, contado da data em que foi aprovada a prestação de contas." (grifei) 
14.	No âmbito deste Tribunal, a responsabilidade é apurada com base na existência de conduta culposa. A ocorrência de dolo ou má-fé, portanto, não é necessária para a imputação de débito ao gestor. Dessa forma, o julgamento pela irregularidade das contas do responsável com condenação ao ressarcimento dos danos independe de ter havido ou não prática de ato de improbidade administrativa, locupletamento ou obtenção de vantagem pessoal.
15.	Por fim, os elementos presentes nos autos não possibilitam o estabelecimento de nexo causal entre recursos do ajuste e o objeto executado. 
16.	Por ocasião sua resposta à citação, José Waldoli Filgueira Valente apresentou os extratos bancários do período e uma listagem de pagamentos, no valor de R$ 18.800,00, conforme a tabela abaixo:
	Data
	Valor (R$) 
	Beneficiário
	Agência
	Conta Corrente

	28/12/2012
	3.400,00
	C. Ribeiro
	2946-8
	12322-6

	28/12/2012
	3.300,00
	CM Alimentos
	3702-8
	33215-1

	28/12/2012
	2.200,00
	CM Alimentos
	3702-8
	33215-1

	31/12/2012
	1.400,00
	C. Ribeiro
	2946-8
	12322-6

	31/12/2012
	8.500,00
	CM Alimentos
	3702-8
	33215-1

	Total
	18.800,00
	
17.	Contudo, não foi fornecido nenhum documento sobre os procedimentos de contratação e liquidação dessas despesas (licitação, nota fiscal, recibo, etc.) . Assim, permanecem ignoradas a natureza, qualidade e quantidade dos supostos bens ou serviços fornecidos mediante os pagamentos efetuados aos agentes privados, sendo impossível sequer atestar sua aderência ao objeto pactuado.
18.	Nesse contexto, não há como dar provimento ao recurso do recorrente, devendo a decisão original ser mantida em sua integralidade.
19.	Por fim, registro, como assinalado nos pareceres lançados nos autos, que houve um erro material na redação do acórdão anterior, tendo sido permutados, por equívoco, os débitos atribuídos a cada um dos ex-gestores envolvidos, conforme trecho abaixo reproduzido:
	"ACORDAM os Ministros do Tribunal de Contas da União, reunidos em sessão da 1ª Câmara, ante as razões expostas pelo Relator, em:
	9.1. julgar irregulares as contas de Iracy de Freitas Nunes, condenando-o ao pagamento das quantias abaixo relacionadas, com a incidência dos devidos encargos legais, calculados a partir das datas correspondentes até a do efetivo recolhimento, na forma da legislação em vigor, nos termos dos arts. 1°, inciso I; 16, inciso III, alíneas 'a' e 'c', 19 e 23, inciso III, da Lei 8.443/1992:
	Data
	Valor (RS) 
	Natureza

	28/12/2012
	3.400,00
	Débito

	28/12/2012
	3.300,00
	Débito

	28/12/2012
	2.200,00
	Débito

	31/12/2012
	1.400,00
	Débito

	31/12/2012
	8.500,00
	Débito

	17/09/2020
	366,85
	Crédito

	9.2. julgar irregulares as contas de José Waldoli Filgueira Valente, condenando-o ao pagamento da quantia abaixo relacionada, com a incidência dos devidos encargos legais, calculados a partir da data correspondente até a do efetivo recolhimento, na forma da legislação em vigor, nos termos dos arts. 1°, inciso I; 16, inciso III, alínea 'c'; 19 e 23, inciso III, da Lei 8.443/1992:
	Data
	Valor (RS) 
	Natureza

	02/10/2013
	60.400,00
	Débito

	 (...) "
20.	Como mencionado anteriormente, o montante de R$ 18.800,00 foi gerido pelo recorrente, José Waldoli Filgueira Valente, e o restante dos recursos, R$ 60.400,00, foram gastos na gestão de Iracy de Freitas Nunes. Cumpre, assim, alterar os nomes dos gestores indicados nos itens 9.1 e 9.2 do Acórdão 12135/2021-TCU-Primeira Câmara.
	Assim, manifesto-me integralmente de acordo com os pareceres elaborados pela unidade técnica e pelo Ministério Público junto ao TCU e voto por que o Tribunal adote o acórdão que ora submeto à deliberação deste Colegiado.
TCU, Sala das Sessões, em 9 de agosto de 2022.
JORGE OLIVEIRA 
Relator